【裁判字號】    91,保險上,5
【裁判日期】    920117
【裁判案由】    給付保險金
【裁判全文】
臺灣高等法院高雄分院民事判決  九十一年度保險上字第五號
    上  訴  人  丙○○
    特別代理人  郭季榮律師
    被  上訴人  美商美國安泰人壽保險公司台灣分公司
    法定代理人  甲○○
    訴訟代理人  戊○○
    被  上訴人  國華人壽保險股份有限公司
    法定代理人  翁一銘
    訴訟代理人  乙○○
                己  ○
右當事人間請求給付保險金事件，上訴人對於中華民國九十一年三月七日臺灣高雄地
方法院九十年度保險字第二五號第一審判決提起上訴，本院判決如左：
    主      文
上訴駁回。
第二審訴訟費用由上訴人負擔。
    事實及理由
一、被上訴人國華人壽保險股份有限公司（下稱國華保險公司）法定代理人丁○○於
    九十一年間變更為翁一銘，有國華保險公司變更登記表在卷（本院卷二六一頁）
    ，經翁一銘具狀聲明承受訴訟，核無不合，應予准許。
二、上訴人主張：伊女兒盧阮雪花以伊為被保險人，先後於：(1)民國八十二年四月十
    九日向被上訴人美商美國安泰人壽保險公司台灣分公司（下稱安泰保險公司）投
    保「增值分紅養老壽險」，並附加意外身故及殘廢保險，該意外身故及殘廢保險
    之保險期間係自八十二年四月十九日起至九十四年四月十九日，保險金額為新台
    幣（下同）一百萬零八千三百三十三元。(2)八十三年五月二十八日向被上訴人國
    華保險公司投保「定期終身壽險」，並附加平安保險，該附加平安保險之保險期
    間係自八十三年五月二十八日起至一○三年五月二十八日，其中身故及殘廢之保
    險金額為六十萬元。伊於八十八年三月十二日騎乘機車，在高雄縣大發工業區前
    ，遭訴外人歐常宏駕駛之大貨車撞擊受傷，送聖若瑟醫院、財團法人長庚紀念醫
    院高雄分院（下稱高雄長庚醫院）及高雄國軍總醫院附設民眾診療服務處（下稱
    高雄國軍醫院）治療。高雄國軍醫院診斷伊病情為「器質性精神病、水腦症，且
    整體功能受損退化，無職業功能，日常生活需人照顧」，核與系爭保險契約所附
    「殘廢程度與保險金給表」第一級第七項所列「中樞神經系統機能或胸、腹部臟
    器機能極度障害，終身不能從事任何工作，為維持生命必要之日常生活活動，全
    須他人扶持」情形相符，爰依保險契約約定（被上訴人安泰保險公司部分依安泰
    意外傷殘附約條款第二章第二條；被上訴人國華保險公司部分依平安保險契約第
    二、五條），向被上訴人安泰保險公司請求給付保險金一百萬零八千三百三十三
    元，向被上訴人國華保險公司請求給付六十萬元，及各自起訴狀繕本送達翌日起
    （被上訴人安泰保險公司為九十年五月二日、被上訴人國華保險公司為九十年五
    月一日）起至清償日止，按年息百分之五計算之法定遲延利息。
三、被上訴人則以：上訴人於車禍發生前，即因罹有器質性精神病、情感性精神病，
    前往慈惠醫院就醫，上訴人八十八年三月十二日車禍受有頭部外傷、腦震盪之傷
    害，惟其程度尚屬輕微，並未達造成水腦症之程度，故上訴人經高雄國軍醫院診
    斷之水腦症，係老年功能退化所導致，其雖有無法自理生活而與殘廢保險金給付
    等級相符之情形，惟與車禍之意外事故並無因果關係等語，資為抗辯。
四、原審駁回上訴人之請求，上訴人聲明不服，提起上訴，求為判決：(一)原判決廢棄
    。(二)被上訴人安泰保險公司應給付一百萬零八千三百三十三元，及自起訴狀繕本
    送達翌日即九十年五月二日起至清償日止，按年息百分之五計算之利息。(三)被上
    訴人國華保險公司應給付六十萬元，及自起訴狀繕本送達翌日即九十年五月一日
    起至清償日止，按年息百分之五計算之利息。(四)願供擔保請准宣告假執行；被上
    訴人則求為：(一)駁回上訴。(二)如受不利判決，願供擔保請准宣告免為假執行。
五、兩造不爭執事項：
    上訴人之女兒盧阮雪花以上訴人為被保險人，先後於：(1)八十二年四月十九日，
    向安泰保險公司投保「增值分紅養老壽險」，並附加意外身故及殘廢保險，該意
    外身故及殘廢保險之保險期間係自八十二年四月十九日起至九十四年四月十九日
    ，保險金額為一百萬零八千三百三十三元。(2)八十三年五月二十八日，向被上訴
    人國華保險公司投保「定期終身壽險」，並附加平安保險，該平安保險之保險期
    間係自八十三年五月二十八日起至一○三年五月二十八日，其中身故及殘廢之保
    險金額為六十萬元。上訴人於八十八年三月十二日騎乘機車，在高雄縣大發工業
    區前，遭訴外人歐常宏所駕駛車牌號碼ＶＧ－一九○號大貨車撞擊後，送聖若瑟
    醫院急救並手術住院十三日（八十八年三月十二日至三月二十四日，原審卷四九
    頁），經診斷受有左小腿腓骨脛骨骨折、左大腳趾遠端趾骨骨折及腳掌舟狀骨骨
    折、頭部外傷、腦震盪、左小腿巨大撕裂傷等傷害，於同年三月二十五日轉診至
    財團法人臺灣省高雄仁愛之家附設慈惠醫院住院一日（本院卷五六頁），於翌日
    （廿六日）轉至高雄長庚醫院住院治療十八日（八十八年三月二十六日至四月十
    二日，原審卷六四頁）。嗣於同年四月二十日至五月十日至高雄國軍醫院住院治
    療二十一日（原審卷一００頁），又於八十九年十月二十五日至八十九年十一月
    十三日住院二十二日（其間於十一月四日自精神科轉至神經外科，原審卷一０一
    至一０二頁），嗣後並陸續接受門診治療。於九十年二月七日經該院診斷為「器
    質性精神病、水腦症」，且認上訴人有整體功能受損退化，無職業功能，日常生
    活需人照顧等所謂老年痴呆症狀，經核與上開保險契約所附「殘廢程度與保險金
    給付表」第一級第七項所列「中樞神經系統機能或胸、腹部臟器機能極度障害，
    終身不能從事任何工作，為維持生命必要之日常生活活動，全須他人扶持」情形
    相符等情，為兩造所不爭執（惟上訴人上開病況是否為車禍所導致，則為兩造爭
    點所在），並有安泰保險公司電腦查詢保險資料、安泰意外傷殘保險附約條款暨
    殘廢程度與保險金給付表、國華保險公司定期終身壽險保險單暨人壽保險要保書
    、國華平安保險契約條款暨殘廢程度與保險金給付表、聖若瑟醫院、高雄國軍醫
    院、高雄長庚醫院分別出具診斷證明書及慈惠醫院病歷摘要表在卷可稽（原審卷
    九至一五、三○至三五、一三○至一三二、二○三頁、本院卷五六頁、），堪信
    為真。
六、兩造爭執事項之論斷：
    本件上訴人與安泰保險公司意外傷殘保險附約條款第二章第二條約定：「被保險
    人於本附約有效期間內，因遭受突發之意外事故，致其身體蒙受傷害，並以此傷
    害為直接原因，自傷害之日起一百八十日內致成附表所列二十八項殘廢程度之一
    者，本公司按該表所列給付金額，給付殘廢保險金」，與國華保險公司平安保險
    契約第二、五條亦約定「被保險人於本契約有效期間內，因遭受外來突發的意外
    傷害事故，並以此意外傷害事故為直接且單獨原因，致其身體蒙受傷害或因而殘
    廢或死亡時，依照本契約的約定，給付保險金」、「被保險人於本契約有效期間
    內遭受第二條約定的意外傷害事故，並以此意外傷害事故為直接且單獨原因，自
    意外傷害事故發生之日起一百八十日以內致成附表所列二十八項殘廢程度之一者
    ，本公司按該表所列給付金額，給付殘廢保險金」，堪認均係以被保險人於保險
    契約之有效期間內，遭遇外來突發的意外傷害事故，且被保險人身體所蒙受之傷
    害及殘廢，與該意外傷害事故間有因果關係，保險人始負保險金給付之責。上訴
    人主張：伊於車禍前雖罹有器質性精神病，惟仍因車禍所受之頭部外傷、腦震盪
    而導致水腦症，並因此造成生活完全無法自理之情形云云，故本件爭點，厥為上
    訴人於八十八年三月十二日所發生之車禍意外事故，是否導致其水腦症，整體功
    能受損退化，致無職業功能，日常生活需人照顧，並為上開症狀之直接、單獨原
    因？經查：
  (一)上訴人於八十八年三月十二日發生車禍前，即因情感性精神病先後於八十八年二
    月八日、二十日、二十七日及三月六日（慈惠醫院函文誤載為三月八日），至慈
    惠醫院門診就醫，其主要臨床症狀為失眠、情緒不穩定及話量多等症狀，由院方
    給予藥物治療，有中央健康保險局高屏分局九十一年五月六日健保高醫字第○九
    一○○○五一五八號函所附就醫記錄查詢、慈惠醫院九十一年十一月十一日九十
    一附慈精字第二○○二號函暨病歷附卷可佐（本院卷二五至二九頁、一八四至一
    八九頁）。慈惠醫院病歷記載上訴人女兒及媳婦主訴上訴人病史：「‧‧‧五、
    六年前病患（即上訴人）先生過世，病患到處借錢、亂花錢、挑撥離間（如騙女
    兒說二個兒子均不給錢），發脾氣，開快車（常出車禍），到處罵人（認為叔叔
    侵占財產），等衝動性行為更頻繁且嚴重‧‧‧病患近一、二年睡眠狀況不佳，
    ‧‧‧多疑‧‧‧曾出現幻聽情形（聽到有人說話聲）‧‧‧」等語（本院卷一
    八六頁），可知上訴人早於八十八年三月十二日發生車禍前，已受精神病所苦，
    影響其正常之生活起居，僅症狀較輕微而尚未達如現在全需仰賴他人照賴生活之
    程度而已。
  (二)又上訴人於八十八年三月十二日發生車禍後，即送聖若瑟醫院急診，到院時意識
    清楚，該院醫師建議觀察，且未達到照射電腦斷層之指標，故而並未作該項檢查
    ，但經頭部Ｘ光檢查後發現正常，醫師並指示護理人員於固定時間觀察上訴人是
    否有意識改變之情況，業據證人即聖若瑟醫院醫師林國強於原審證稱：上訴人到
    院時有輕微腦震盪，但並未昏迷，若有昏迷情形，院方會作斷層掃瞄。而腦部受
    到撞擊，大腦暫時失去功能，在臨床上表現就是失去知覺幾秒鐘，即稱為腦震盪
    ，急診病歷並未提及上訴人頭部有如此嚴重現象等語明確（原審卷一四三頁），
    並經聖若瑟醫院九十一年十一月十四日高縣聖醫（九一）字第○八○號函覆明確
    （本院卷一八三頁），即証人高雄國軍醫院腦神經外科主任呂慶祥証稱「一般來
    說，對於車禍腦部外傷，醫院初步分三種即輕度、中度、嚴重度處置，輕度以外
    傷處理及觀察，中度以上就會照電腦斷層。」等語（本院卷一六一頁背面至一六
    二頁），復參酌上訴人於聖若瑟醫院住院期間之八十八年三月十三日至慈惠醫院
    精神科門診治療（本院卷一八八頁），足見上訴人於車禍發生時頭部雖有輕微腦
    震盪，但頭部經Ｘ光檢查結果為正常。嗣上訴人自於八十八年三月廿四日自聖若
    瑟醫院，轉診至慈惠醫院住院，再於同年月廿六日轉診至長庚醫院住院時，依卷
    附長庚醫院出院病歷摘要（原審卷六四頁及一六四頁上訴人所不爭執之中譯文）
    以觀，上訴人入院診斷為「入院診斷：左下肢皮膚壞死。病史：這位五十九歲女
    性病患，自五、六年前，遭受一些精神病，雙方性精神障礙，突發性躁狂症。不
    幸地，在二週前她遭遇了一場車禍，左下肢及左足踝壓迫性骨折，經當地開業醫
    師診療。二週後，她轉送至慈惠醫院接受精神病治療。但由於傷口壞死，她轉送
    至本院接受進一步治療。合併症：雙向性精神障礙，突發性躁狂症、抑鬱症（原
    審卷六四、一六四頁入院診斷記載「癡呆」乙詞，業經長庚醫院九十一年七月十
    九日（九一）長庚院高字第一八○五號來函更正，見本院卷七四頁）」，而長庚
    醫院亦於九十一年十月二十四日函覆稱：所謂兩急性躁鬱症（雙急性躁鬱症）即
    病患曾經出現過躁症。阮君（指上訴人）之發作期始於八十八年二月，症狀為話
    多、情緒高昂，活動量大、睡眠需求減少、說話誇大、注意力分散、判斷力變差
    、影響人際關係及日常生活功能，依其症狀，本院予以開立情緒穩定劑（鋰鹽）
    、抗精神病藥物及睡前鎮定劑，若無法控制，會加上抗躁劑等語（本院卷一六七
    頁），足見上訴人至長庚醫院住院治療，乃因其至聖若瑟醫出院後，在慈惠醫院
    治療精神病時，但因左下肢傷口壞死，再轉至長庚醫院治療，而長庚醫院治療期
    間僅發現上訴人「兩急性躁鬱症」，尚無水腦症所發生症狀「癡呆」之情事（詳
    下述）。上訴人於八十八年四月十二日自長庚醫院出院後，又同年月二十日至五
    月十日至高雄國軍醫院住院治療時，該院醫師係根據家屬主述之病史及上訴人身
    心狀況加以診斷，亦經證人呂慶祥證稱：原審卷九十二頁病歷用紙記載該院醫師
    依病患主訴及陪診人員陳述，判斷病患有情緒上起伏、憂鬱、躁鬱、言語模糊，
    故初步診斷為疑似老年癡呆、貧血、身心症，並據以開藥治療等語（本院卷一六
    二頁節錄）。亦即上訴人於八十八年四月廿日送高雄國軍醫院治療時，始初步診
    斷「疑似老年癡呆」情事，但仍未確定為老年癡呆，直至八十九年十一月四日高
    雄國軍醫院之出院病歷摘要記載，上訴人出院（即轉診至神經外科）時經診斷為
    「ＮＰＨ、器質性精神病、情感性精神病」，於八十九年十一月十三日自腦神經
    外科出院時經診斷為「ＮＰＨ」（原審卷一○一、一○二頁），而證人呂慶祥證
    稱：「（問：「ＮＰＨ」代表何意？）是指常壓性水腦症，病人會有老年癡呆、
    步態不穩、小便失禁三種症狀。車禍造成的水腦症會有意識不清，此症狀（指車
    禍造成水腦症而有意識不清之症狀）可藉由手術改善。」（本院卷一六三頁），
    足見上訴人於八十九年十一月時，始確定患有水腦症。
  (三)高雄國軍醫院於八十八年四月廿日診斷上訴人有「疑似老年癡呆」，是否係本件
    車禍所致﹖上訴人固舉証人即該醫院醫師固以證人即高雄國軍醫院醫師蔡景宏所
    證稱：意外也會造成水腦症云云（原審卷二二六頁）為證，然證人蔡景宏已於同
    次訊問中證稱：「（【上訴人】是否可能因車禍造成水腦？）因與八十八年車禍
    發生時間隔得太久無法認定是該車禍造成之原因‧‧‧年紀大會容易造成水腦症
    ，意外也會，大部分是老年引起，比例部分還需要查資料‧‧‧」（原審卷二二
    五、二二六頁節錄），足見證人蔡景宏僅表示意外屬於水腦症成因之一，然並未
    認定上開車禍確為造成上訴人罹患水腦症之原因，自不得斷章取義遽為有利上訴
    人之認定。至於水腦症之成因，及其與器質性精神病之關係，證人即高雄國軍醫
    院腦神經外科主任呂慶祥證稱：「人的顱內是密閉的空間，主要由腦細胞、腦脊
    髓液、血液三大元素所組成，任何一元素增加就會造成顱內壓升高，病人會有意
    識不清、神經學障礙情形。水腦症成因與腦脊髓液有關，正常情形下，（人）每
    天會有五百西西的腦脊髓液在腦室內循環吸收，若該部分功能退化，致腦脊髓液
    無法循環吸收，就會有水腦症的現象。‧‧‧一般來說，六十歲以上老年人，水
    腦症成因八、九成是功能性退化，只有一成左右因腦室內出血，以導致循環吸收
    功能減退，最後產生水腦症‧‧‧，因為腦室內血液（即指腦室內出血）自行吸
    收後，會在腦室周圍形成結痂等，影響腦脊髓液的循環功能‧‧‧水腦症只是造
    成器質性精神病的一種原因。」等語（本院卷一六一至一六、一六三頁節錄），
    故自應進一步探究上訴人罹患水腦症之成因。證人呂慶祥復證稱：「依據本院八
    十九年十月三十一日的腦部電腦斷層片，及本院病歷資料均無記載車禍病史，故
    從斷層片判斷，僅能認定（上訴人之水腦症）是功能退化所造成，如要進一步判
    斷是否與車禍有關，必須與車禍發生後第一次就醫醫院的電腦斷層片比較。一般
    來說，對於車禍腦部外傷，醫院初步分三種即輕度、中度、嚴重度處置，輕度以
    外傷處理及觀察，中度以上就會照電腦斷層」（本院卷一六一頁背面至一六二頁
    ）。而車禍造成的水腦症會有意識不清之症狀，可藉由手術改善，已如前述，但
    上訴人於發生車禍時，意識並無不清楚之情事，於車禍至聖若瑟醫住院之翌日（
    八十八年三月十三日）尚至慈惠醫院門診治療精神疾病；於高雄國軍醫院出院後
    之八十八年間，尚至長庚醫院及聖若瑟醫院骨科門診其車禍受傷之部位（原審卷
    八八頁背面至八九頁、五四頁），並自八十八年五月十三日起至八十九年十月廿
    五日再度住院止，均至國軍高雄醫院精神門診治療（原審卷九二頁背面至九七頁
    ），而其精神科門診治療之病名為「老年期及初老年期器質」，且係固定取藥服
    用，均與車禍造成水腦症可以手術治癒之治療方式不同，故上訴人主張車禍造成
    其水腦症云云，核非可採。上訴人雖經高雄國軍醫院診斷有器質性精神病、水腦
    症，且整體功能受損退化，無職業功能，日常生活需人照顧等合於系爭殘廢保險
    金之給付等級標準，惟尚難依據該院之診斷，即認定上述症狀係投保後因意外事
    故即車禍所導致。
七、綜上所述，上訴人所患「器質性精神病、水腦症」及整體功能受損退化，無職業
    功能，日常生活需人照顧等情形，經核與八十八年三月十二日之車禍並無因果關
    係，其據以請求因意外致身殘之保險金給付，即屬無據，被上訴人之抗辯，尚屬
    可信。從而，上訴人主張本於保險契約關係，請求被上訴人安泰保險公司應給付
    一百萬零八千三百三十三元，及自起訴狀繕本送達翌日即九十年五月二日起至清
    償日止，按年息百分之五計算之利息；被上訴人國華保險公司應給付六十萬元，
    及自起訴狀繕本送達翌日即九十年五月一日起至清償日止，按年息百分之五計算
    之利息，均無理由，不應准許，其假執行之聲請亦失所附麗，應併予駁回。原審
    為上訴人敗訴之判決，及駁回其假執行之聲請，並無不合，上訴意旨指摘原判決
    不當，求予廢棄改判，為無理由，應予駁回。
八、本件爭點所涉論斷基礎已明，兩造其餘攻擊防禦及舉證，核與判決結果無影響，
    爰不一一論列，併此敘明。
九、據上論結，本件上訴為無理由，依民事訴訟法第四百四十九條第一項、第七十八
    條，判決如主文。
中      華      民      國    九十二    年      一      月     十七     日
                                      臺灣高等法院高雄分院民事第六庭
~B1審判長法官  許明進
~B2法      官  謝肅珍
~B3法      官  李炫德
右為正本係照原本作成。
如對本判決上訴，須於判決送達後二十日內向本院提出上訴狀，未表明上訴理由者，
，應於上訴後二十日內向本院提出理由書（均須按他造當事人之人數附繕本）。上訴
時應提出委任律師或具有律師資格之人之委任狀，並依附註條文規定辦理。
中      華      民      國    九十二    年      一      月     二十     日
~B法院書記官  黃玉珠
附註：
民事訴訟法第四百六十六條之一：
對於第二審判決上訴，上訴人應委任律師為訴訟代理人，但上訴人或其法定代理人具
有律師資格者，不在此限。
上訴人之配偶、三親等內之血親、二親等內之姻親，或上訴人為法人、中央或地方機
關時，其所屬專任人員具有律師資格並經法院認為適當者，亦得為第三審訴訟代理人。
第一項但書及第二項情形，應於提起上訴或委任時釋明之。
                                                                        Ｋ


司法院資訊處製作；財團法人民間司法改革基金會備份。
